ACORDAO-COMPLETO-2542955

ACÓRDÃO 4969/2022 ATA 31/2022 - SEGUNDA CÂMARA

VISTOS, relatados e discutidos estes autos de tomada de contas especial instaurada pelo Fundo Nacional de Saúde, em desfavor do Sr. Francisco das Chagas de Oliveira Silva, em razão de irregularidades na execução do Convênio 734/2009, Siafi 712274/2009, firmado entre o Ministério da Saúde e o município de Pilões/RN, e que tinha por objeto a "Aquisição de medicamentos para o Centro de Saúde de Pilões".
ACORDAM os Ministros do Tribunal de Contas da União, reunidos em Sessão da Segunda Câmara, ante as razões expostas pelo Relator, em:
9.1. considerar revel o responsável Francisco das Chagas de Oliveira Silva, para todos os efeitos, dando-se prosseguimento ao processo, com fulcro no art. 12, § 3º, da Lei 8.443/1992;
9.2. excluir da relação processual o município de Pilões/RN;
9.3. julgar irregulares, nos termos dos arts. 1º, inciso I, 16, inciso III, alíneas "b" e "c", da Lei 8.443/1992, c/c os arts. 19 e 23, inciso III, da mesma Lei, as contas do responsável Francisco das Chagas de Oliveira Silva, condenando-o ao pagamento da importância a seguir especificada, atualizada monetariamente e acrescida dos juros de mora, calculada a partir da data discriminada até a data da efetiva quitação do débito, fixando-lhe o prazo de quinze dias, para que comprove, perante o Tribunal, o recolhimento da referida quantia aos cofres do Fundo Nacional de Saúde - MS, nos termos do art. 23, inciso III, alínea "a", da citada lei, c/c o art. 214, inciso III, alínea "a", do Regimento Interno do TCU:
	Data de ocorrência
	Valor histórico (R$) 

	14/3/2014
	146.215,40

9.4. aplicar ao responsável Francisco das Chagas de Oliveira Silva a multa prevista no art. 57 da Lei 8.443/1992, c/c o art. 267 do Regimento Interno do TCU, no valor de R$ 15.000,00 (quinze mil reais) , fixando-lhe o prazo de quinze dias, a contar da notificação, para que comprove, perante o Tribunal (art. 214, inciso III, alínea "a", do Regimento Interno do TCU) , o recolhimento da dívida aos cofres do Tesouro Nacional, atualizada monetariamente desde a data deste acórdão até a data do efetivo recolhimento, se paga após o vencimento, na forma da legislação em vigor;
9.5. autorizar, desde logo, a cobrança judicial das dívidas, caso não atendida a notificação, na forma do disposto no art. 28, inciso II, da Lei 8.443/1992;
9.6. autorizar também, desde logo, se requerido, com fundamento no art. 26, da Lei 8.443/1992, c/c o art. 217, §1º, do Regimento Interno do TCU, o parcelamento das dívidas em até 36 parcelas, incidindo, sobre cada parcela, corrigida monetariamente, os correspondentes acréscimos legais, fixando-lhe o prazo de quinze dias, a contar do recebimento da notificação, para comprovar, perante o Tribunal, o recolhimento da primeira parcela, e de trinta dias, a contar da parcela anterior, para comprovar o recolhimento das demais parcelas, devendo incidir, sobre cada valor mensal, atualizado monetariamente, os juros de mora devidos, no caso do débito, na forma prevista na legislação em vigor, alertando o responsável de que a falta de comprovação do recolhimento de qualquer parcela importará o vencimento antecipado do saldo devedor, nos termos do § 2º do art. 217 do Regimento Interno deste Tribunal;
9.7. enviar cópia deste Acórdão à Procuradoria da República no Estado do Rio Grande do Norte, nos termos do § 3º do art. 16 da Lei 8.443/1992, c/c o § 7º do art. 209 do Regimento Interno do TCU, para adoção das medidas cabíveis;
9.8. enviar cópia deste Acórdão ao Município de Pilões/RN e ao Fundo Nacional de Saúde - MS, para ciência;
9.9. informar à Procuradoria da República no Estado do Rio Grande do Norte, ao Fundo Nacional de Saúde e ao Município de Pilões/RN, que a presente deliberação, acompanhada do Relatório e do Voto que a fundamentam, está disponível para consulta no endereço www.tcu.gov.br/acordaos, além de esclarecer que, caso requerido, o TCU poderá fornecer, sem custos, as correspondentes cópias, de forma impressa; e
9.10. informar à Procuradoria da República no Estado do Rio Grande do Norte que, nos termos do parágrafo único do art. 62 da Resolução TCU 259/2014, os procuradores e membros do Ministério Público credenciados nesta Corte podem acessar os presentes autos de forma eletrônica e automática, ressalvados apenas os casos de eventuais peças classificadas como sigilosas, as quais requerem solicitação formal.

TCE instaurada pelo FUNDO NACIONAL DE SAÚDE - MS em razão de desfalque, alcance, desvio ou desaparecimento de dinheiro, bens ou valores públicos, através de convênio  firmado com o MINISTERIO DA SAUDE, que teve como objeto AQUISIÇÃO DE MEDICAMENTOS PARA O CENTRO DE SAÚDE DE PILÕES.

Segunda Câmara

Fundo Nacional de Saúde - MS.

3. Interessados/Responsáveis:
3.1. Responsável: Francisco das Chagas de Oliveira Silva (XXX.380.334-XX).
3.2. Interessado: Município de Pilões/RN.

13.1. Ministros presentes: Bruno Dantas (Presidente), Augusto Nardes (Relator), Aroldo Cedraz e Antonio Anastasia.
13.2. Ministro-Substituto presente: André Luís de Carvalho.

AUGUSTO NARDES

Adoto como relatório a instrução elaborada na Secretaria de Controle Externo de Tomada de Contas Especial - SecexTCE (peça 78) , aprovada de forma unânime pela instância diretiva da unidade (peças 79/80) e pelo Ministério Público junto ao TCU (peça 82) :
"INTRODUÇÃO
Cuidam os autos de tomada de contas especial instaurada pelo Fundo Nacional de Saúde  MS, em desfavor de Francisco das Chagas de Oliveira Silva (CPF XXX.380.334-XX) , em razão de irregularidades na execução do Convênio 734/2009, Siafi 712274/2009 (peça 4) , firmado entre o Ministério da Saúde e o município de Pilões/RN, e que tinha, por objeto, a "Aquisição de medicamentos para o Centro de Saúde de Pilões".
HISTÓRICO
Em 22/3/2019, com fundamento na IN/TCU 71/2012, alterada pela IN/TCU 76/2016, e na DN/TCU 155/2016, o dirigente do FNS/MS autorizou a instauração da TCE (peça 52) . O processo foi registrado no sistema e-TCE com o número 649/2019.
O Convênio 734/2009, registro Siafi 712274, foi firmado no valor de R$ 102.100,00, sendo R$ 100.000,00 à conta do concedente, e R$ 2.100,00 referente à contrapartida do convenente. Teve vigência de 31/12/2009 a 21/6/2011, com prazo para apresentação da prestação de contas até 21/7/2011. Os repasses efetivos da União totalizaram R$ 100.000,00 (peça 18) .
A prestação de contas e complementações enviadas foram analisadas por meio dos documentos constantes nas peças 12, 13 e 14.
De acordo com os elementos contidos nos autos, em 14/3/2014, o município de Pilões/RN restituiu o valor de R$ 146.215,40 ao concedente. Ocorre que, conforme apurado no TC 024.925/20179, o recurso utilizado para recolher o valor era oriundo de recursos repassados pelo FNS, configurando uma manobra/devolução irregular (peça 55, p. 3) .
6. 	Embora autorizada pelo FNS/MS, a instauração desta TCE se deu em decorrência de determinação do TCU, contida no item 1.6, do Acórdão 11601/2018-TCU-Primeira Câmara, da relatoria do Ministro Bruno Dantas:
1.6. Determinar ao Núcleo Estadual do Ministério da Saúde no Estado do Rio Grande do Norte (NEMS/RN) , com base no art. 18 da Lei 8.443/1992 combinado com o art. 208, § 2º do RI/TCU, e com base na Portaria Segecex 13/2011, com as alterações da Resolução TCU 265/2014, que, no prazo de 60 (sessenta) dias, instaure Tomada de Contas Especial no Convênio 734/2009 (Siconv 712274/2009) , firmado entre o Ministério da Saúde e a Prefeitura Municipal de Pilões/RN, pelas razões descritas no parecer da unidade instrutora.
6.1.		As principais razões descritas na instrução da SecexSaúde seriam as seguintes:
10.1. A utilização dos recursos do FNS (recursos SUS federal) para ressarcir integralmente os recursos não aplicados do Convênio 734/2009, constitui devolução irregular de recursos, sem nexo de causalidade entre os recursos e o Convênio (peça 33, p. 4, do TC Processo 024.925/2017-9) .
	10.2. A jurisprudência deste Tribunal é no sentido da impossibilidade de se atestar a regularidade da gestão dos recursos públicos federais, repassados mediante convênio, ante a inexistência de documentos que comprovem a necessária relação de causalidade entre as quantias repassadas e os eventos contratados (Acórdão 84/2009-TCU-Segunda Câmara - Raimundo Carreiro, 53/2009TCUPlenário - Benjamin Zymler, 84/2009-TCU-1ª Câmara - Marcos Bemquerer, 547/2011-TCU-2ª Câmara - Augusto Sherman, entre outros) . Nesses casos, esta Corte de Contas imputa integralmente o débito aos responsáveis. Portanto, de forma análoga, aplica-se ao caso presente, uma vez que restou comprovado que o ressarcimento dos valores do convênio tem como origem o FNS (recursos SUS federal) . Cabendo, inclusive, a apuração do dolo (Acórdão 185/2016-TCU-Plenário - Vital do Rêgo) . (peça 33, p. 3, do TC Processo 024.925/2017-9) .
7. 		O fundamento para a instauração da TCE, conforme consignado na matriz de responsabilização elaborada pelo tomador de contas, foi a constatação da seguinte irregularidade:
Utilização de recursos do Fundo Municipal de Saúde, Fonte 014 - Transferência de recursos do SUS, natureza de despesa 33.90.3900- Outros Serviços de Terceiros "PJ" para pagamento das irregularidades na execução do Convênio nº 712274/2009 - SICONV.
8. 	De acordo com o relatório do tomador de contas, os responsáveis arrolados na fase interna foram devidamente comunicados e, diante da ausência de justificativas suficientes para elidir a irregularidade e da não devolução dos recursos, instaurou-se a TCE (peça 55, p. 7-8) .
9. 	No relatório (peça 55) , o tomador de contas concluiu que o prejuízo importaria no valor original de R$ 146.215,40, imputando-se a responsabilidade a Francisco das Chagas de Oliveira Silva, prefeito municipal no período de 1º/1/2009 a 31/12/2012 e de 1º/1/2013 a 31/12/2016, na condição de gestor dos recursos, e ao município de Pilões/RN, na condição de convenente.
10.		Em 8/5/2020, a Controladoria-Geral da União emitiu o Relatório de Auditoria 649/2019 (peça 57) , em concordância com o relatório do tomador de contas. O certificado de auditoria e o parecer do dirigente do órgão de controle interno concluíram pela irregularidade das presentes contas (peças 58 e 59) .
11.	Em 21/5/2020, o ministro responsável pela área atestou haver tomado conhecimento das conclusões contidas no relatório e certificado de auditoria, bem como do parecer conclusivo do dirigente do órgão de controle interno, que se manifestou pela irregularidade das contas, e determinou o encaminhamento do processo ao Tribunal de Contas da União (peça 60) .
12.	Na instrução inicial (peça 64) , analisando-se os documentos contidos nos autos, concluiuse pela necessidade de realização de citação para a seguinte irregularidade:
1.1. Irregularidade: dano ao erário decorrente da utilização indevida de recursos federais do SUS, repassados pelo Fundo Nacional de Saúde ao Fundo Municipal de Saúde de Pilões/RN, para restituição de valores relativos a irregularidades na execução do Convênio 712274/2009SICONV.
1.1.1. 	Evidências da irregularidade: documentos técnicos presentes nas peças 12, 13, 14, 15, 16 e 17.
1.1.2. 	Normas infringidas: Decreto-Lei 200/1967; Decreto 93.872/198; IN/STN 01/1997; Portaria Interministerial 127/2008; e art. 27 da Lei Complementar 141/2012;
1.2. 	Débito relacionado ao responsável Francisco das Chagas de Oliveira Silva (CPF XXX.380.334-XX) :
	Data de ocorrência
	Valor histórico (R$) 

	14/3/2014
	146.215,40

1.2.1. 		Cofre credor: Fundo Nacional de Saúde - MS.
1.2.2. 		Responsável: Francisco das Chagas de Oliveira Silva (CPF XXX.380.334-XX) .
1.2.2.1. Conduta: utilizar recursos do Fundo Municipal de Saúde, oriundos de transferência de recursos do SUS, para devolução, ao concedente, em face de inexecução do Convênio 712274/2009-SICONV.
1.2.2.2. Nexo de causalidade: a utilização de recursos federais transferidos no âmbito do SUS, para utilização em itens não permitidos ou incompatíveis com os fins especificados, resultou na utilização irregular dos valores e, consequentemente, em dano ao erário, cujo valor deve ser ressarcido pelo responsável.
1.2.2.3. Culpabilidade: não há nos autos elementos que permitam concluir pela boa-fé do responsável. É razoável afirmar que lhe era possível ter consciência da ilicitude dos atos, sendo lhe exigível conduta diversa, no sentido de recolher o valor devido em face da inexecução do Convênio 712274/2009, com seus próprios recursos, e não com recursos do FMS, repassados pelo FNS.
	Apesar de o tomador de contas haver incluído o município de Pilões/RN como responsável neste processo, após análise realizada sobre a documentação acostada aos autos, concluiu-se que a responsabilidade do ente público deveria ser excluída, uma vez que não havia evidências de que tenha tido participação, do município, na irregularidade aqui verificada.
Em cumprimento ao pronunciamento da unidade (peça 66) , foi efetuada a citação do responsável, nos moldes adiante:
 Francisco das Chagas de Oliveira Silva - promovida a citação do responsável, conforme delineado adiante:
	Comunicação: Ofício 48774/2021-TCU/Seproc (peça 68) 
Data da Expedição: 17/9/2021
Data da Ciência: não houve  (Ausente) - peça 69
Observação: ofício enviado para o endereço do responsável, conforme pesquisa na base de dados no sistema da Receita Federal, custodiada pelo TCU (peça 67) 

	Comunicação: Ofício 60389/2021-TCU/Seproc (peça 71) 
Data da Expedição: 28/10/2021
Data da Ciência: não houve (Ausente) - peça 72
Observação: ofício enviado para o endereço do responsável, conforme pesquisa na base de dados no sistema da Receita Federal, custodiada pelo TCU (peça 70) 

	Comunicação: Edital 0021/2022-TCU/Seproc (peça 75) 
Data da Publicação: 25/1/2022 (peça 76) 
Fim do prazo para a defesa: 9/2/2022

Conforme Despacho de Conclusão das Comunicações Processuais (peça 77) , as providências inerentes às comunicações processuais foram concluídas.
Transcorrido o prazo regimental, o Sr. Francisco das Chagas de Oliveira Silva permaneceu silente, devendo ser considerado revel, nos termos do art. 12, § 3º, da Lei 8.443/1992.
ANÁLISE DOS PRESSUPOSTOS DE PROCEDIBILIDADE DA IN/TCU 71/2012
Avaliação de Viabilidade do Exercício do Contraditório e Ampla Defesa
	Verifica-se que não houve o transcurso de mais de dez anos desde o fato gerador sem que tenha havido a notificação do responsável pela autoridade administrativa federal competente (art. 6º, inciso II, c/c art. 19, da IN/TCU 71/2012, modificada pela IN/TCU 76/2016) , uma vez que o fato gerador da irregularidade sancionada ocorreu em 14/3/2014, data da restituição irregular, e o responsável foi notificado sobre a irregularidade, pela autoridade administrativa competente, conforme segue:
1. Francisco das Chagas de Oliveira Silva, por meio do Ofício 1047, de 19/10/2018 (peça 33) , recebido em 29/10/2018, conforme AR (peça 43) .
Valor de Constituição da TCE
	Verifica-se, ainda, que o valor atualizado do débito apurado (sem juros) , em 1º/1/2017, era de R$ 180.780,72, portanto, superior ao limite mínimo de R$ 100.000,00, na forma estabelecida conforme os arts. 6º, inciso I, e 19, da IN/TCU 71/2012, modificada pela IN/TCU 76/2016.
Outros processos/débitos nos sistemas do TCU com o mesmo responsável
	Informa-se que foi encontrado o processo TC Processo 013.278/2020-7, no Tribunal, com o mesmo responsável.
EXAME TÉCNICO
Da validade das notificações:
	Preliminarmente, cumpre tecer breves considerações sobre a forma como são realizadas as comunicações processuais no TCU. A esse respeito, destacam-se o art. 179, do Regimento Interno do TCU (Resolução 155, de 4/12/2002) , e o art. 4º, inciso III, § 1º, da Resolução TCU 170, de 30 de junho de 2004, in verbis:
Art. 179. A citação, a audiência ou a notificação, bem como a comunicação de diligência, farseão:
I - mediante ciência da parte, efetivada por servidor designado, por meio eletrônico, fac-símile, telegrama ou qualquer outra forma, desde que fique confirmada inequivocamente a entrega da comunicação ao destinatário;
II - mediante carta registrada, com aviso de recebimento que comprove a entrega no endereço do destinatário;
III - por edital publicado no Diário Oficial da União, quando o seu destinatário não for localizado;
 (...) 
Art. 3º As comunicações serão dirigidas ao responsável, ou ao interessado, ou ao dirigente de órgão ou entidade, ou ao representante legal ou ao procurador constituído nos autos, com poderes expressos no mandato para esse fim, por meio de:
I - correio eletrônico, fac-símile ou telegrama;
II - servidor designado;
III - carta registrada, com aviso de recebimento;
IV - edital publicado no Diário Oficial da União, quando o seu destinatário não for localizado, nas hipóteses em que seja necessário o exercício de defesa.
Art. 4º. Consideram-se entregues as comunicações:
I - efetivadas conforme disposto nos incisos I e II do artigo anterior, mediante confirmação da ciência do destinatário;
II - realizadas na forma prevista no inciso III do artigo anterior, com o retorno do aviso de recebimento, entregue comprovadamente no endereço do destinatário;
III - na data de publicação do edital no Diário Oficial da União, quando realizadas na forma prevista no inciso IV do artigo anterior.
§ 1º O endereço do destinatário deverá ser previamente confirmado mediante consulta aos sistemas disponíveis ao Tribunal ou a outros meios de informação, a qual deverá ser juntada ao respectivo processo.
 (...) 
	Bem se vê, portanto, que a validade da citação via postal não depende de que o aviso de recebimento seja assinado pelo próprio destinatário da comunicação, o que dispensa, no caso em tela, a entrega do AR em "mãos próprias". A exigência da norma é no sentido de o Tribunal verificar se a correspondência foi entregue no endereço correto, residindo aqui a necessidade de certeza inequívoca.
	Não é outra a orientação da jurisprudência do TCU, conforme se verifica dos julgados a seguir transcritos:
São válidas as comunicações processuais entregues, mediante carta registrada, no endereço correto do responsável, não havendo necessidade de que o recebimento seja feito por ele próprio (Acórdão 3648/2013-TCU-Segunda Câmara, Relator José Jorge) ;
É prescindível a entrega pessoal das comunicações pelo TCU, razão pela qual não há necessidade de que o aviso de recebimento seja assinado pelo próprio destinatário. Entregandose a correspondência no endereço correto do destinatário, presume-se o recebimento da citação (Acórdão 1019/2008-TCU-Plenário, Relator Benjamin Zymler) ;
As comunicações do TCU, inclusive as citações, deverão ser realizadas mediante Aviso de Recebimento - AR, via Empresa Brasileira de Correios e Telégrafos, bastando para sua validade que se demonstre que a correspondência foi entregue no endereço correto (Acórdão 1526/2007-TCU-Plenário, Relator Aroldo Cedraz) .
A validade do critério de comunicação processual do TCU foi referendada pelo Supremo Tribunal Federal, nos termos do julgamento do MS-AgR 25.816/DF, por meio do qual se afirmou a desnecessidade da ciência pessoal do interessado, entendendo-se suficiente a comprovação da entrega do "AR" no endereço do destinatário:
Ementa: agravo regimental. Mandado de segurança. Desnecessidade de intimação pessoal das decisões do tribunal de contas da união. art. 179 do regimento interno do TCU. Intimação do ato impugnado por carta registrada, iniciado o prazo do art. 18 da lei nº 1.533/51 da data constante do aviso de recebimento. Decadência reconhecida. Agravo improvido.
O envio de carta registrada com aviso de recebimento está expressamente enumerado entre os meios de comunicação de que dispõe o Tribunal de Contas da União para proceder às suas intimações.
O inciso II do art. 179 do Regimento Interno do TCU é claro ao exigir apenas a comprovação da entrega no endereço do destinatário, bastando o aviso de recebimento simples.
Da revelia do responsável Francisco das Chagas de Oliveira Silva
No caso vertente, a tentativa de citação do responsável Francisco das Chagas de Oliveira Silva se deu em endereço proveniente de pesquisas de endereços realizadas pelo TCU, em endereço constante na base de dados da Receita Federal custodiada pelo TCU (peças 67 e 70) . A entrega dos ofícios citatórios nesse endereço não ficou comprovada, razão pela qual promoveu-se a notificação por edital, publicado no Diário Oficial da União (peças 75 e 76) .
Importante destacar que, antes de se promover a citação por edital, para assegurar a ampla defesa, buscaram-se outros meios possíveis para localizar e citar o responsável, nos limites da razoabilidade, fazendo juntar, aos autos, informação comprobatória dos diferentes meios experimentados que restaram frustrados, tal como se demonstrou no item anterior da presente instrução (Acórdão 4851/2017-TCU-Primeira Câmara, Relator Augusto Sherman) .
Cabe registrar informação consignada no Despacho de Expediente de peça 74, a seguir transcrito:
2.	Ratificamos que extensa pesquisa fora realizada na tentativa de localização de endereço válido para notificação do responsável. Não há, no sistema DGI-Consultas (TSE, CNH, Receita, INSS) , endereço diverso dos utilizados nas peças 68 e 71.
3.	Encaminhamos notificação (peça 73) para endereço de e-mail obtido no sistema DGI, com resposta do Sr. Francisco confirmando o mesmo endereço que fora encaminhada as comunicações anteriores, na oportunidade, esclarecemos ao responsável que já fora feita duas tentativas sem sucesso de entrega no endereço informado e que há a possibilidade de ter vista eletrônica dos autos, por meio do Portal TCU (www.tcu.gov.br > aba cidadão, serviços e consultas > e-TCU Processos > vista eletrônica de processos) .
4. Do exposto, esgotados todos os meios para notificação Sr. Francisco das Chagas de Oliveira Silva, conforme o estabelecido no art. 6°, inciso II da Resolução/TCU n° 170/2004, propomos a expedição de edital para promover a citação do responsável, nos termos do art. 179, inciso III do RI/TCU.
Nos processos do TCU, a revelia não leva à presunção de que seriam verdadeiras todas as imputações levantadas contra o responsável, diferentemente do que ocorre no processo civil, em que a revelia do réu opera a presunção da verdade dos fatos narrados pelo autor (Acórdão 1009/2018-TCU-Plenário, Relator Bruno Dantas; 2.369/2013 - TCU - Plenário, Relator Benjamin Zymler e 2.449/2013 - TCU - Plenário, Relator Benjamin Zymler) . Dessa forma, a avaliação da responsabilidade do agente não pode prescindir da prova existente no processo ou para ele carreada.
Ao não apresentar sua defesa, o responsável deixou de produzir prova da regular aplicação dos recursos sob sua responsabilidade, em afronta às normas que impõem, aos gestores públicos, a obrigação legal de, sempre que demandados pelos órgãos de controle, apresentar os documentos que demonstrem a correta utilização das verbas públicas, a exemplo do contido no art. 93, do DecretoLei 200/1967: "Quem quer que utilize dinheiros públicos terá de justificar seu bom e regular emprego na conformidade das leis, regulamentos e normas emanadas das autoridades administrativas competentes."
Mesmo as alegações de defesa não sendo apresentadas, considerando o princípio da verdade real que rege esta Corte, procurou-se buscar, em manifestações do responsável, na fase interna desta Tomada de Contas Especial, se havia algum argumento que pudesse ser aproveitado a seu favor. No entanto, o responsável não se manifestou na fase interna, não havendo, assim, nenhum argumento que possa vir a ser analisado e posteriormente servir para afastar a irregularidade apontada.
Em se tratando de processo em que a parte interessada não se manifestou acerca da irregularidade imputada, não há elementos para que se possa efetivamente aferir e reconhecer a ocorrência de boa-fé na conduta do responsável, podendo este Tribunal, desde logo, proferir o julgamento de mérito pela irregularidade das contas, conforme os termos dos §§ 2º e 6º do art. 202 do Regimento Interno do TCU (Acórdão 2064/2011-TCU-Primeira Câmara, Relator Ubiratan Aguiar, 6.182/2011-TCU-1ª Câmara, Relator Weder de Oliveira, 4.072/2010-TCU-1ª Câmara, Relator Valmir Campelo, 1.189/2009-TCU-1ª Câmara, Relator Marcos Bemquerer, 731/2008TCU-Plenário, Relator Aroldo Cedraz) .
Dessa forma, o responsável Francisco das Chagas de Oliveira Silva deve ser considerado revel, nos termos do art. 12, § 3º, da Lei 8.443/1992, devendo as contas serem julgadas irregulares, condenando-o ao débito apurado e aplicando-lhe a multa prevista no art. 57, da Lei 8.443/1992.
Prescrição da Pretensão Punitiva
	Vale ressaltar que a pretensão punitiva do TCU, conforme Acórdão 1441/2016-TCU-Plenário, Relator Benjamin Zymler, que uniformizou a jurisprudência acerca dessa questão, subordina-se ao prazo geral de prescrição indicado no art. 205, do Código Civil, que é de dez anos, contado da data de ocorrência da irregularidade sancionada, nos termos do art. 189, do Código Civil, sendo este prazo interrompido pelo ato que ordenar a citação, a audiência ou a oitiva do responsável.
No caso em exame, não ocorreu a prescrição, uma vez que a irregularidade sancionada ocorreu em 14/3/2014, e o ato de ordenação da citação ocorreu em 24/8/2021.
CONCLUSÃO
	Em face da análise promovida na seção "Exame Técnico", verifica-se que o responsável Francisco das Chagas de Oliveira Silva não logrou comprovar a boa e regular aplicação dos recursos e, instado a se manifestar, optou pelo silêncio, configurando a revelia, nos termos do § 3º do art. 12 da Lei 8.443/1992. Ademais, inexistem, nos autos, elementos que demonstrem a boa-fé do responsável ou a ocorrência de outras excludentes de culpabilidade.
Verifica-se também que não houve a prescrição da pretensão punitiva, conforme análise já realizada.
	Tendo em vista que não constam, dos autos, elementos que permitam reconhecer a boa-fé do responsável, sugere-se que as suas contas sejam julgadas irregulares, nos termos do art. 202, § 6º, do Regimento Interno do TCU, com a imputação do débito atualizado monetariamente e acrescido de juros de mora, nos termos do art. 202, § 1º, do Regimento Interno do TCU, descontado o valor eventualmente recolhido, com a aplicação da multa prevista no art. 57, da Lei 8.443/1992.
Por fim, como não houve elementos que pudessem modificar o entendimento acerca da irregularidade em apuração, mantém-se a matriz de responsabilização presente na peça 63.
PROPOSTA DE ENCAMINHAMENTO
Diante do exposto, submete-se os autos à consideração superior, propondo ao Tribunal:
considerar revel o responsável Francisco das Chagas de Oliveira Silva (CPF XXX.380.334-XX) , para todos os efeitos, dando-se prosseguimento ao processo, com fulcro no art. 12, § 3º, da Lei 8.443/1992;
excluir da relação processual o município de Pilões/RN;
julgar irregulares, nos termos dos arts. 1º, inciso I, 16, inciso III, alíneas "b" e "c", da Lei 8.443/1992, c/c os arts. 19 e 23, inciso III, da mesma Lei, as contas do responsável Francisco das Chagas de Oliveira Silva (CPF XXX.380.334-XX) , condenando-o ao pagamento da importância a seguir especificada, atualizada monetariamente e acrescida dos juros de mora, calculada a partir da data discriminada até a data da efetiva quitação do débito, fixando-lhe o prazo de quinze dias, para que comprove, perante o Tribunal, o recolhimento da referida quantia aos cofres do Fundo Nacional de Saúde - MS, nos termos do art. 23, inciso III, alínea "a", da citada lei, c/c o art. 214, inciso III, alínea "a", do Regimento Interno do TCU.
		Débito relacionado ao responsável Francisco das Chagas de Oliveira Silva (CPF XXX.380.334-XX) :
	Data de ocorrência
	Valor histórico (R$) 

	14/3/2014
	146.215,40

Valor atualizado do débito (com juros) , em 8/3/2022: R$ 240.991,62.
aplicar ao responsável Francisco das Chagas de Oliveira Silva (CPF 538.380.33434) , a multa prevista no art. 57, da Lei 8.443/1992, c/c o art. 267, do Regimento Interno do TCU, fixando-lhe o prazo de quinze dias, a contar da notificação, para que comprove, perante o Tribunal (art. 214, inciso III, alínea "a", do Regimento Interno do TCU) , o recolhimento da dívida aos cofres do Tesouro Nacional, atualizada monetariamente desde a data do acórdão que vier a ser proferido por este Tribunal até a data do efetivo recolhimento, se paga após o vencimento, na forma da legislação em vigor;
autorizar, desde logo, a cobrança judicial das dívidas, caso não atendida a notificação, na forma do disposto no art. 28, inciso II, da Lei 8.443/1992;
autorizar também, desde logo, se requerido, com fundamento no art. 26, da Lei 8.443/1992, c/c o art. 217, §1º, do Regimento Interno do TCU, o parcelamento das dívidas em até 36 parcelas, incidindo, sobre cada parcela, corrigida monetariamente, os correspondentes acréscimos legais, fixando-lhe o prazo de quinze dias, a contar do recebimento da notificação, para comprovar, perante o Tribunal, o recolhimento da primeira parcela, e de trinta dias, a contar da parcela anterior, para comprovar o recolhimento das demais parcelas, devendo incidir, sobre cada valor mensal, atualizado monetariamente, os juros de mora devidos, no caso do débito, na forma prevista na legislação em vigor, alertando o responsável de que a falta de comprovação do recolhimento de qualquer parcela importará o vencimento antecipado do saldo devedor, nos termos do § 2º do art. 217 do Regimento Interno deste Tribunal;
enviar cópia do Acórdão a ser prolatado à Procuradoria da República no Estado do Rio Grande do Norte, nos termos do § 3º do art. 16 da Lei 8.443/1992, c/c o § 7º do art. 209 do Regimento Interno do TCU, para adoção das medidas cabíveis;
enviar cópia do Acórdão que vier a ser proferido ao Fundo Nacional de Saúde - MS e ao responsável, para ciência;
informar à Procuradoria da República no Estado do Rio Grande do Norte, ao Fundo Nacional de Saúde e ao responsável, que a presente deliberação, acompanhada do Relatório e do Voto que a fundamenta, está disponível para a consulta no endereço www.tcu.gov.br/acordaos, além de esclarecer que, caso requerido, o TCU poderá fornecer, sem custos, as correspondentes cópias, de forma impressa; e
informar à Procuradoria da República no Estado do Rio Grande do Norte que, nos termos do parágrafo único do art. 62 da Resolução TCU 259/2014, os procuradores e membros do Ministério Público credenciados nesta Corte podem acessar os presentes autos de forma eletrônica e automática, ressalvados apenas os casos de eventuais peças classificadas como sigilosas, as quais requerem solicitação formal."
2.	O Ministério Público junto ao TCU concorda com o exame técnico, em parecer lavrado nos seguintes termos:
"5. Manifestamos desde ja¿ concorda¿ncia com a proposta da unidade te¿cnica, sem prejui¿zo das considerac¿o¿es que seguem.
6. Inicialmente, pedimos licenc¿a para juntar aos autos a documentac¿a¿o referente ao recolhimento do valor de R$ 146.215,40 (pec¿a 81) , extrai¿da da pec¿a 40 do TC Processo 024.925/2017-9, no a¿mbito do qual fora prolatado o Aco¿rda¿o 11.601/2018-TCU-1a Ca¿mara.
7. Apesar da juntada de documentos nesta etapa processual, consideramos desnecessa¿rio realizar nova citac¿a¿o, haja vista a inexiste¿ncia de prejui¿zo para a defesa, pois a referida documentac¿a¿o constou dos autos da fase interna da TCE, na qual o responsa¿vel fora notificado para exercer o contradito¿rio. Ademais, regularmente citado na fase externa da TCE, o responsa¿vel nem sequer apresentou defesa.
8. Quanto a¿ caracterizac¿a¿o da irregularidade, observamos que, de fato, a nota de empenho referente ao ressarcimento de R$ 146.215,40 aponta como fonte "014 - Transfere¿ncias de recursos do SUS" (pec¿a 81, p. 4) , indicando que recursos do FNS foram utilizados para recompor o prejui¿zo decorrente da inexecuc¿a¿o do Conve¿nio 734/2009.
9. Analisando-se o extrato banca¿rio da conta especi¿fica do referido conve¿nio (pec¿a 21) , verifica-se que o valor integral repassado ao munici¿pio fora retirado mediante transfere¿ncia em 2/7/2010, sem que haja noti¿cia nos autos da destinac¿a¿o desses recursos. Em 19/2/2014, apo¿s as notificac¿o¿es do o¿rga¿o concedente a¿ administrac¿a¿o municipal para devoluc¿a¿o dos valores em raza¿o da inexecuc¿a¿o do conve¿nio (pec¿a 30) , houve o depo¿sito de R$ 146.000,00 na conta especi¿fica da avenc¿a, mediante transfere¿ncia online.
10. Na seque¿ncia, em 14/3/2014, o mencionado valor, acrescido de 221,40 oriundo de fundo de investimento, foi utilizado para o pagamento de tarifas banca¿rias e da GRU referente a¿ devoluc¿a¿o dos recursos do conve¿nio, com atualizac¿a¿o pela Selic, perfazendo a quantia de R$ 146.215,40.
11. Em suma, pela ana¿lise do extrato banca¿rio da conta especi¿fica do conve¿nio, conclui-se que os valores repassados ao munici¿pio foram integralmente retirados em julho de 2010, sem informac¿a¿o sobre a destinac¿a¿o, e devolvidos a¿ conta especi¿fica em fevereiro de 2014, acrescidos de atualizac¿a¿o, a fim de possibilitar a restituic¿a¿o a¿ Unia¿o mediante pagamento de GRU.
12. Sobre a origem do valor de R$ 146.215,40, que, como visto, foi depositado na conta do conve¿nio visando a devoluc¿a¿o, a u¿nica informac¿a¿o disponi¿vel consta da ja¿ mencionada nota de empenho, indicando tratar-se de recursos do SUS. Considerando que a nota de empenho possui presunc¿a¿o de veracidade e que o responsa¿vel na¿o apresentou prova em sentido contra¿rio, chega-se a¿ conclusa¿o que recursos do FNS repassados ao munici¿pio foram utilizados para recompor os valores retirados da conta especi¿fica do Conve¿nio 734/2009, cujo objeto na¿o foi executado. Resta caracterizado, portanto, dano aos cofres do FNS, diante do desvio de finalidade na utilizac¿a¿o de recursos do referido fundo para a devoluc¿a¿o de verba de conve¿nio na¿o executado.
13. Quanto a¿ responsabilidade pelo dano, cumpre observar que o Senhor Francisco das Chagas de Oliveira Silva foi signata¿rio do Conve¿nio 734/2009 na qualidade de prefeito do munici¿pio de Pilo¿es/RN, cargo que exerceu por dois mandatos consecutivos, entre 1o/1/2009 e 31/12/2016. Tal peri¿odo abrangeu todo o prazo de vige¿ncia do aludido conve¿nio, incluindo prestac¿a¿o de contas (31/12/2009 a 21/7/2011) , bem como a data do ressarcimento irregular (ocorrido em 14/3/2014) . Assim, na¿o ha¿ du¿vidas sobre a responsabilidade do referido ex-prefeito, gestor do munici¿pio a¿ e¿poca dos fatos. 
14. Contudo, du¿vida remanesceria sobre a raza¿o de a empresa Phospodont Ltda. na¿o ter sido arrolada no polo passivo do presente processo, considerando ter sido apontada no item 1.7.1 do Aco¿rda¿o 4.937/2017-1a Ca¿mara (dispositivo que deu origem a¿ presente TCE) como beneficia¿ria do pagamento de R$ 99.000,00 com recursos do Conve¿nio 734/2009, "sem comprovac¿a¿o de fornecimento de medicamentos". Ainda que indiretamente, a referida empresa em tese teria se beneficiado do dano apurado nesta TCE, uma vez que os recursos do FNS teriam sido utilizados para cobrir prejui¿zo no Conve¿nio 734/2009, decorrente de pagamento a ela efetuado sem o correspondente fornecimento dos medicamentos.
15. Na¿o obstante, analisando-se a documentac¿a¿o dos autos, nota-se que, embora as notas fiscais emitidas pela empresa Phospodont Ltda. contenham carimbo com nu¿mero do aludido conve¿nio (pec¿a 20, p. 1-4) , as notas de empenho correspondentes apontam como fonte recursos pro¿prios do munici¿pio (pec¿a 20, p. 5-7) . Corroborando essa informac¿a¿o, o comprovante de transfere¿ncia demonstra que o pagamento a¿ referida empresa se deu com recursos da conta banca¿ria 28.929-9 (pec¿a 20, p. 8) , diversa da conta especi¿fica do conve¿nio (28.357-6, pec¿a 21) .
16. Assim, considerando que na¿o constam dos autos evide¿ncias suficientes de que a empresa Phospodont Ltda. tenha sido paga com recursos do Conve¿nio 734/2009, bem como o transcurso de mais de dez anos desde o pagamento a ela efetuado (em 1/9/2011) , sem que tenha sido notificada ou citada, mostra-se adequado o prosseguimento do presente feito em desfavor apenas do ex-prefeito.
17. Outro ponto que merece destaque consiste na ana¿lise da prescric¿a¿o efetuada pela unidade te¿cnica, com base nos crite¿rios fixados no Aco¿rda¿o 1.441/2016-TCU-Plena¿rio, em relac¿a¿o aos quais temos manifestado diverge¿ncia.
18. De qualquer modo, o histo¿rico dos autos evidencia a na¿o ocorre¿ncia da prescric¿a¿o a¿ luz da Lei 9.873/1999, dada a existe¿ncia de atos processuais interruptivos do prazo geral de cinco anos e intercorrente de tre¿s anos, nos termos do art. 1.o, caput e § 1.o, da aludida lei, destacados abaixo, dentre outros presentes nos autos:
	data
	evento
	localização nos autos

	14/3/2014
	termo inicial (data do pagamento da GRU com recursos do FNS) 
	peça 49, p. 2

	26/7/2017
	prolação do Acórdão 4937/2017-TCU-Primeira Câmara
	-

	2/10/2018
	prolação do Acórdão 11601/2018-TCU-Primeira Câmara
	-

	27/2/2019
	notificação do responsável Francisco das Chagas de Oliveira Silva na fase interna da TCE
	peça 45

	22/5/2020
	autuação do TC Processo 019.959/2020-6, iniciando a fase externa da TCE
	-

	25/1/2022
	citação do responsável Francisco das Chagas de Oliveira Silva pelo TCU
	peça 76

19.	Ante o exposto, esta representante do Ministério Público manifesta-se de acordo com o encaminhamento proposto às peças 78 a 80."
É o relatório.

não há

Procuradora-Geral Cristina Machado da Costa e Silva.

TOMADA DE CONTAS ESPECIAL. FUNDO NACIONAL DE SAÚDE. CONVÊNIO. IRREGULARIDADES NA EXECUÇÃO. EXCLUSÃO DO MUNICÍPIO DO ROL DE RESPONSÁVEIS. CITAÇÃO. REVELIA. CONTAS IRREGULARES. DÉBITO. MULTA.

TOMADA DE CONTAS ESPECIAL (TCE)

Secretaria de Controle Externo de Tomada de Contas Especial (SecexTCE).

Trago ao colegiado tomada de contas especial instaurada pelo Fundo Nacional de Saúde, em desfavor do Sr. Francisco das Chagas de Oliveira Silva, em razão de irregularidades na execução do Convênio 734/2009, Siafi 712274/2009, firmado entre o Ministério da Saúde e o município de Pilões/RN, e que tinha, por objeto, a "aquisição de medicamentos para o centro de saúde de Pilões".
2.	Referido Conve¿nio foi firmado no valor de R$ 102.100,00, sendo R$ 100.000,00 a¿ conta do concedente e R$ 2.100,00 referente a¿ contrapartida do convenente. Teve vige¿ncia de 31/12/2009 a 21/6/2011, com prazo para apresentac¿a¿o da prestac¿a¿o de contas em 17/12/2012. Os repasses efetivos da Unia¿o totalizaram R$ 100.000,00.
3.	Recolho da instrução preliminar de citação (peças 64/66) informações adicionais sobre a instauração da presente Tomada de Contas Especial:
"5. De acordo com os elementos contidos nos autos, em 14/3/2014, a Prefeitura Municipal de Pilo¿es/RN restituiu o valor de R$ 146.215,40 ao concedente. Ocorre que, conforme apurado no TC Processo 024.925/2017-9 (...) , o recurso utilizado para recolher o valor era oriundo de recursos repassados pelo FNS, configurando uma manobra/devoluc¿a¿o irregular (pec¿a 55, p. 3) .
6. Embora autorizada pelo FNS/MS, a instaurac¿a¿o desta TCE se deu em decorre¿ncia de determinac¿a¿o do TCU contida no item 1.6 do Acorda¿o 11.601/2018-TCU-Primeira Ca¿mara, de relatoria do Min. Bruno Dantas:
1.6. Determinar ao Nu¿cleo Estadual do Ministe¿rio da Sau¿de no Estado do Rio Grande do Norte (NEMS/RN) , com base no art. 18 da Lei 8.443/1992 combinado com o art. 208, § 2° do R1/TCU, e com base na Portaria Segecex 13/2011, com as alterac¿o¿es da Resoluc¿a¿o TCU 265/2014, que, prazo de 60 (sessenta) dias, instaure Tomada de Contas Especial no Conve¿nio 734/2009 (Siconv 712274/2009) , firmado entre o Ministe¿rio da Sau¿de e a Prefeitura Municipal de Pilo¿es/RN, pelas razo¿es descritas no parecer da unidade instrutora.
6.1. As principais razo¿es descritas na instruc¿a¿o da SecexSau¿de seriam as seguintes:
10.1. A utilizac¿a¿o dos recursos do FNS (recursos SUS federal) para ressarcir integralmente os recursos na¿o aplicados do Conve¿nio 734/2009, constitui devoluc¿a¿o irregular de recursos, sem nexo de causalidade entre os recursos e o Conve¿nio (pec¿a 33, p. 4, do TC Processo 024.925/2017-9) .
10.2. A jurisprude¿ncia deste Tribunal e¿ no sentido da impossibilidade de se atestar a regularidade da gesta¿o dos recursos pu¿blicos federais, repassados mediante conve¿nio, ante a inexiste¿ncia de documentos que comprovem a necessa¿ria relac¿a¿o de causalidade entre as quantias repassadas e os eventos contratados (Aco¿rda¿os 84/2009-TCU-2a Ca¿mara - Raimundo Carreiro, 53/2009-TCU- Plena¿rio - Benjamin Zymler, 84/2009-TCU-1a Ca¿mara - Marcos Bemquerer, 547/2011-TCU-2a Ca¿mara - Augusto Sherman, entre outros) . Nesses casos, esta Corte de Contas imputa integralmente o de¿bito aos responsa¿veis. Portanto, de forma ana¿loga, aplica-se ao caso presente, uma vez que restou comprovado que o ressarcimento dos valores do conve¿nio tem como origem o FNS (recursos SUS federal) . Cabendo, inclusive, a apurac¿a¿o do dolo (Aco¿rda¿o 185/2016-Plena¿rio - Vital do Re¿go) . (pec¿a 33, p. 3, do TC Processo 024.925/2017-9) ."
4.	No âmbito do Tribunal, o responsável foi regularmente citado pela irregularidade e conduta a seguir especificadas, conforme instrução que orientou a citação, às peças 64/66:
"Irregularidade: dano ao era¿rio decorrente da utilizac¿a¿o indevida de recursos federais do SUS repassados pelo Fundo Nacional de Sau¿de ao Fundo Municipal de Sau¿de de Pilo¿es/RN para restituic¿a¿o de valores relativos a irregularidades na execuc¿a¿o do Conve¿nio 712274/2009- SICONV .
 (...) 
Conduta: utilizar recursos do Fundo Municipal de Sau¿de, oriundos de transfere¿ncia de recursos do SUS, para devoluc¿a¿o irregular de recurso ao concedente em face de inexecuc¿a¿o do Conve¿nio 712274/2009 -SICONV."
5.	Consta dos autos a demonstração das medidas adotadas pela unidade técnica para adequada citação do responsável, entretanto, conforme registra a instrução de mérito, após regularmente citado por edital (peça 76) , deixou transcorrer sem resposta o prazo para apresentação de alegações de defesa ou para recolhimento do débito apontado, devendo o Tribunal considerá-lo revel para todos os efeitos, dando-se prosseguimento ao processo, nos termos do §3º do art. 12 da Lei 8.443/1992.
6.	No mérito, acolho a íntegra da instrução da unidade técnica, com as considerações registradas pelo Ministério Público junto ao TCU, cujos fundamentos adoto como razões de decidir, sem prejuízo dos breves comentários a seguir.
7.	Verifico da instrução técnica que a irregularidade está adequadamente caracterizada e representa substrato factual para o julgamento das contas do Sr. Francisco das Chagas de Oliveira Silva, porquanto tal responsável, ao deixar de apresentar sua defesa nos autos, não logrou elidir a irregularidade apontada e tampouco conseguiu justificar a conduta que lhe foi atribuída, acarretando prejuízos ao erário federal.
8.	Com efeito, a instrução técnica consignou os elementos necessários para caracterizar a conduta inquinada, o nexo de causalidade entre esta e a irregularidade geradora do dano e restou configurada conduta ao menos culposa do responsável, conforme resumido na peça instrutiva e reproduzido no relatório que antecede este voto. 
9.	Concordo, também, com a unidade técnica no sentido de excluir o Município de Pilões/RN da relação processual, uma vez que não há evidências de que tenha tido participação do município na irregularidade aqui verificada.
10.	No mesmo sentido, acolho a abordagem do MP/TCU, de não chamamento da empresa contratada no presente feito, prosseguindo o processo apenas em relação ao então prefeito:
"16. Assim, considerando que na¿o constam dos autos evide¿ncias suficientes de que a empresa Phospodont Ltda. tenha sido paga com recursos do Conve¿nio 734/2009, bem como o transcurso de mais de dez anos desde o pagamento a ela efetuado (em 1/9/2011) , sem que tenha sido notificada ou citada, mostra-se adequado o prosseguimento do presente feito em desfavor apenas do ex-prefeito."
11.	Além disso, o valor do dano foi adequadamente quantificado, especificado o correspondente valor nominal e a respectiva data de ocorrência, nos termos da legislação de regência, conforme expresso na instrução técnica que orientou a citação dos responsáveis (peças 64/66) , bem como na instrução de mérito.
12.	Concordo, também, com o exame técnico, quando propõe, com a concordância do Ministério Público junto ao TCU que, diante da revelia do Sr. Francisco das Chagas de Oliveira, da ausência de elementos capazes de elidir a irregularidade que lhe foi atribuída e inexistindo nos autos elementos que permitam concluir pela ocorrência de boa-fé ou de outros excludentes de culpabilidade na conduta, as suas contas sejam julgadas irregulares e que o responsável seja condenado em débito, nos termos indicados pela unidade instrutiva.
13.	Acolho igualmente o exame técnico quando aponta a não ocorrência da prescrição da pretensão punitiva do Tribunal no presente caso, pelos motivos que especifica, verbis:
"32. Vale ressaltar que a pretensa¿o punitiva do TCU, conforme Aco¿rda¿o 1.441/2016-TCU-Plena¿rio, Relator Benjamin Zymler, que uniformizou a jurisprude¿ncia acerca dessa questa¿o, subordina-se ao prazo geral de prescric¿a¿o indicado no art. 205, do Co¿digo Civil, que e¿ de dez anos, contado da data de ocorre¿ncia da irregularidade sancionada, nos termos do art. 189, do Co¿digo Civil, sendo este prazo interrompido pelo ato que ordenar a citac¿a¿o, a audie¿ncia ou a oitiva do responsa¿vel.
33. No caso em exame, na¿o ocorreu a prescric¿a¿o, uma vez que a irregularidade sancionada ocorreu em 14/3/2014, e o ato de ordenac¿a¿o da citac¿a¿o ocorreu em 24/8/2021."
14.	Nesta oportunidade, verifico que as informações nos autos demonstram que também não ocorreu a prescrição da pretensão ressarcitória do Tribunal, qualquer que seja o critério utilizado dentre aqueles em discussão no âmbito desta Corte, esclarecendo que, até que o TCU se pronuncie conclusivamente sobre a matéria, o entendimento que tenho adotado e levado aos colegiados está alinhado à tese que esclarece que a recente decisão do STF, no âmbito do RE 636.886, alcança a etapa de cobrança do título extrajudicial constituído pelo Tribunal de Contas da União, e não altera o entendimento jurisprudencial do Tribunal sobre a imprescritibilidade das ações de ressarcimento do dano, fundado no art. 37, § 5º, da Constituição Federal.
	Ante o exposto, em linha com os pareceres da unidade técnica e do Ministério Público junto ao TCU, voto no sentido de que o Tribunal acolha a minuta de acórdão que ora submeto ao Colegiado.
TCU, Sala das Sessões Ministro Luciano Brandão Alves de Souza, em 6 de setembro de 2022.
Ministro JOÃO AUGUSTO RIBEIRO NARDES
Relator